臺灣臺北地方法院刑事判決　　　　　　 100年度易字第2437號
公　訴　人　臺灣臺北地方法院檢察署檢察官
被　　　告　邱垂德
選任辯護人　張振興律師
　　　　　　黃麗蓉律師
上列被告因違反毒品危害防制條例案件，經檢察官提起公訴（
100年度偵字第11609號），本院判決如下：
    主  文
邱垂德持有第三級毒品純質淨重二十公克以上，處有期徒刑壹年
貳月。扣案如附表所示之物均沒收。
    事  實
一、邱垂德明知愷他命為毒品危害防制條例第2條第2項第3款所
    定之第三級毒品，且持有之純質淨重不得逾20公克。為供其
    施用愷他命所用，於民國97年8月間某日，在臺北市松山區
    ○○○路（起訴書誤植為南京東路）之環亞百貨公司門口，
    向姓名年籍均不詳之成年人，以新臺幣（下同）9萬元之代
    價，購買第三級毒品愷他命約600公克（純質淨重共計
    540.18 公克）後，竟基於持有第三級毒品愷他命之犯意，
    自毒品危害防制條例已修正不得持有第三級毒品愷他命達一
    定純質淨重之98年11月20日起至被查獲之100年5月25日止而
    持有之。嗣於100年5月25日中午12時15分許，在其位於臺北
    市中山區○○○路365號8樓之2住處內，為警持搜索票搜索
    而查獲，並扣得如附表所示之物，始循線查悉上情。
二、案經臺北市政府警察局刑事警察大隊報告臺灣臺北地方法院
    檢察署檢察官偵查起訴。
    理  由
壹、程序部分：
一、按被告以外之人於審判外之陳述，雖不符刑事訴訟法第159
    條之1至第159條之4之規定，然經當事人於審判程序同意作
    為證據，法院審酌該言詞陳述或書面陳述作成時之情況，認
    為適當者，亦得為證據。而當事人、代理人或辯護人於法院
    調查證據時，知有第159條第1項不得為證據之情形，而未於
    言詞辯論終結前聲明異議者，視為有前項之同意，刑事訴訟
    法第159條之5第1項、第2項定有明文。本件檢察官、被告於
    本院審判程序時，就本判決所引用其他審判外之言詞或書面
    陳述，經本院當庭提示，檢察官、被告於本院言詞辯論終結
    前，均未對於其等之證據能力聲明異議，而視為同意該等證
    據具有證據能力，本院審酌該具有傳聞證據性質之證據，其
    取得過程並無瑕疵，與待證事實具有關聯性，證明力非明顯
    過低，以之作為證據係屬適當，認俱得為證據。
二、至於本判決所引用之非供述證據部分，與本案均有關連性，
    亦無證據證明係實施刑事訴訟程序之公務員以不法方式所取
    得，依刑事訴訟法第158條之4之反面解釋，當有證據能力，
    復於本院審理時，提示並告以要旨，使檢察官、被告充分表
    示意見，自得為證據使用。
貳、實體部分：
一、被告邱垂德固坦承遭警查獲時，確實持有如附表所示之第三
    級毒品愷他命9包一情，惟矢口否認涉犯毒品危害防制條例
    第11條第5項持有第三級毒品純質淨重20公克以上罪之犯行
    ，辯稱：伊從99年始入籍臺灣，之前常住國外，並不知道愷
    他命係違法之毒品；而且，持有毒品係為法理上之即成犯，
    一經持有，犯罪即告完成，是伊係於97年持有毒品，而97年
    間，毒品危害防制條例並未設有規定處罰持有第三級毒品之
    規定，是伊不應成立犯罪云云。惟查：
  (一)扣案如附表所示之米白色及白色細晶體共9包，係在被告位
    於前揭林森北路住處所查獲，且係屬被告所有，業據被告供
    承在卷（參見臺灣臺北地方法院檢察署100年度偵字第11609
    號卷第6-10頁）。又前開扣案如附表所示之物，送請具有鑑
    驗毒品知識之臺北市政府警察局刑事警察大隊初步檢驗結果
    呈愷他命反應，復送請亦具有鑑驗毒品知識之內政部警政署
    刑事警察局鑑定結果：編號A1至A5經檢視均為米白色細晶體
    ，驗前總毛重434.25公克（包裝塑膠袋總重約98.75公克）
    ，隨機抽取編號A2鑑定，經取0.17公克鑑定用罄，檢出三級
    毒品愷他命成分，純度約98％。依據抽測純度值，推估編號
    A1 至A5均含愷他命之驗前總純質淨重約419.93公克；編號
    A6至A9經檢視均為白色細晶體，隨機抽取編號A6鑑定，經取
    0.12 公克鑑定用罄，檢出三級毒品愷他命成分，純度約99
    ％。依據抽測純度值，推估編號A6至A9均含愷他命之驗前總
    純質淨重約120.25公克等語，此有該局100年6月21日刑鑑字
    第0000000051號鑑定書1份在卷可稽（參見前開偵卷第46-47
    頁），是被告在前揭時、地，持有第三級毒品愷他命純質淨
    重逾20公克以上之情，堪以認定。
  (二)至被告雖辯稱：伊因為長年居住國外，不知道愷他命係屬毒
    品而有違法云云，然被告於偵查中供承：「（你為何要一次
    購買數量如此多的K他命？）因為當時覺得很好玩，也很怕
    買的時候出事」等語可按（參見前揭偵卷第9頁），其復另
    於偵查中供稱：「我根本不會讓朋友知道我施用毒品」等語
    在卷（參見前揭偵卷第28頁），是以被告於購入愷他命時，
    內心即甚為恐懼遭查緝，且平日又隱諱其有施用愷他命之習
    ，在在均顯徵被告明知愷他命係屬毒品危害防制條例所管制
    之毒品甚為明灼，其上開所辯應係事後避重就輕之詞，委無
    足取。又除有正當理由而無法避免者外，不得因不知法律而
    免除刑事責任，刑法第16條前段定有明文，本件被告並無任
    何正當理由而無法避免之事由，是被告自不得以不知法律而
    免除刑事責任至明。綜上，被告犯行洵堪認定，應予依法論
    科。
二(一)按行為之處罰，以行為時之法律有明文規定者為限，刑法第
    1條前段定有明文，又被告之行為不罰者，應諭知無罪之判
    決，刑事訴訟法第301條第1項亦有明文。再法律不溯既往及
    罪刑法定主義為刑法時之效力之兩大原則，行為之應否處罰
    ，應以行為時之法律有無規定處罰為斷，若行為時與行為後
    之法律皆有處罰規定，始有刑法第2條比較新舊法之適用（
    最高法院72年臺上字第6306號判例意旨參照）；再按持有毒
    品本身係繼續犯而非即成犯，是既屬繼續犯，犯罪之終了即
    係持有終了時，其持有之繼續均為行為之繼續（最高法院88
    年第8次刑事庭會議決議參照），從而，被告持有第三級毒
    品愷他命之行為，係屬繼續犯而非即成犯，被告辯稱係即成
    犯云云，委無足採，查被告最初持有扣案愷他命純質淨重20
    公克以上之時間雖為97年8月間某日，然其持有行為繼續至
    100 年5月25日始為警查獲，而毒品危害防制條例第11條第5
    項已於98年11月20日始生效施行，惟因被告行為繼續至上開
    規定生效施行以後，參諸前開說明，自應逕適用98年11月20
    日生效施行之毒品危害防制條例第11條第5項論處；又按最
    高法院歷年來針對罪數問題乃建立所謂「吸收犯」之理論（
    最高法院93年度台上字第6502號判決意旨參照），且其類型
    亦非專以高度行為吸收低度行為一類為限，尚包括全部行為
    吸收部分（階段）行為等。又所謂高度行為吸收低度行為，
    乃係基於法益侵害之觀點，認為當高度行為之不法內涵足以
    涵蓋低度行為時，方得論以吸收犯。98年5月20日修正（並
    自公布後6個月施行）之毒品危害防制條例既將同屬持有毒
    品行為之處罰依數量多寡而分別以觀，顯見立法乃係有意以
    持有毒品數量作為評價持有毒品行為不法內涵高低之標準，
    並據此修訂持有毒品罪之法定刑，俾使有所區隔。因此吾人
    應可推知當行為人持有毒品數量達法定標準以上者，由於此
    舉相較於僅持有少量毒品之不法內涵較高、法定刑亦隨之顯
    著提升，縱令行為人係為供個人施用而1次購入，由於該等
    行為不法內涵非原本施用毒品行為所得涵蓋，自不得拘泥於
    以往施用行為吸收持有行為之既定見解，應本諸行為不法內
    涵高低行為判斷標準，改認持有法定數量以上毒品之行為屬
    高度行為而得吸收施用毒品行為，或逕認施用毒品之輕行為
    當為持有超過法定數量毒品之重行為所吸收，方屬允當，至
    於持有海洛因未達10公克之情形，毒品危害防制條例第11條
    第1項既另有處罰規定，與持有達10公克以上即屬不同犯罪
    ，則持有海洛因未達10公克，並有施用犯行，仍由施用行為
    吸收持有之低度行為，兩者並無扞格之處（臺灣高等法院暨
    所屬法院98年法律座談會刑事類提案第15號意旨參照），查
    本件被告持有第三級毒品愷他命係供自己施用，而施用第三
    級毒品愷他命雖非係毒品危害防制條例所處罰之犯罪，惟本
    件被告持有第三級毒品愷他命純質淨重達540.18公克，參諸
    前揭座談會意旨，其持有第三級毒品之犯行，自應獨立論罪
    無訛。又愷他命係毒品危害防制條例第2條第2項第3款所定
    之第三級毒品，被告持有之第三級毒品愷他命，其純質淨重
    達540.18公克，有前開鑑定書附卷可稽。故核被告之所為，
    係犯毒品危害防制條例第11條第5項之持有第三級毒品純質
    淨重20公克以上之罪。
  (二)爰審酌被告持有第三級毒品愷他命數量甚鉅，惡性非輕，惟
    考量該毒品係供自己施用，僅戕害自身健康之損害，並斟酌
    被告無犯罪科行紀錄之素行，有臺灣高等法院被告前案紀錄
    表在卷可按，暨被告智識程度、犯後否認犯罪之犯後態度等
    一切情狀，量處如主文所示之刑。復按毒品危害防制條例第
    2條第2項規定，毒品依其成癮性、濫用性及對社會危害性分
    為四級，並就製造、運輸、販賣、意圖販賣而持有、以非法
    方法使人施用、引誘他人施用及轉讓等不同品項毒品之行為
    ，分別定其處罰。至施用或持有第三、四級毒品，因其可罰
    性較低，故予除罪化，僅就施用及持有第一、二級毒品科以
    刑罰。惟鑑於第三、四級毒品均係管製藥品，特於同條例第
    11條之1明定無正當理由，不得擅自持有；第18條第1項後段
    復規定查獲之第三、四級毒品，無正當理由而擅自持有者，
    沒入銷燬之。從而，依同條例第18條第1項後段應沒入銷燬
    之毒品，專指查獲之施用、持有第三、四級毒品而言；倘係
    查獲之製造、運輸、販賣、意圖販賣而持有、以非法方法使
    人施用、引誘他人施用或轉讓之第三、四級毒品，既屬同條
    例相關法條明文規定處罰之犯罪行為，即非該條項應沒入銷
    燬之範圍。又同條例第19條第1項所定「供犯罪所用或因犯
    罪所得之物」，係指犯第4條至第9條、第12條、第13條或第
    14條第1項、第2項之罪所用或所得之物，不包括毒品本身在
    內，自不得為第三、四級毒品之沒收依據（以犯第4條第3項
    販賣第三級毒品罪為例，其供犯罪所用之物，當指「供販賣
    第三級毒品所用之物」而言；第三級毒品本身為販賣之標的
    ，為遂行販賣該毒品使用之物，始屬「供犯罪《犯第4條第3
    項之販賣第三級毒品罪》所用之物」，其理至明）。同條例
    對於查獲之製造、運輸、販賣、意圖販賣而持有、以非法方
    法使人施用、引誘他人施用及轉讓第三、四級毒品之沒收，
    並無特別規定，如其行為已構成犯罪，則該毒品即屬不受法
    律保護之違禁物，應回歸刑法之適用，依刑法第38條第1項
    第1款之規定沒收之（最高法院95年度台上字第911號判決意
    旨參照）。查扣案如附表所示之第三級毒品愷他命9包，係
    屬被告所有，業據被告供承在卷，且經鑑定純質淨重逾20公
    克以上，自屬違禁物無訛，且因該等外包裝與其內之愷他命
    難以析離完盡，除檢驗用罄部分業已滅失毋庸宣告沒收外，
    參諸前開說明，自應依刑法第38條第1項第1款之規定宣告沒
    收。
  (三)至被告雖主張本件係其主動交出藏匿之第三級毒品愷他命，
    應適用自首規定減刑云云，惟自首以對於未發覺之罪投案而
    受裁判為要件，如案已發覺，則被告縱有投案陳述自己犯罪
    之事實，亦祇可謂為自白，不能認為自首；又刑法第62條所
    謂發覺，非以有偵查犯罪權之機關或人員確知其人犯罪無誤
    為必要，而於有確切之根據得為合理之可疑，對其發生嫌疑
    時，即得謂為已發覺（最高法院26年上字第484號判例、72
    年台上字第641號判例意旨參照）；查本件係綽號為「小李
    」之人，於100年4月26日下午至臺北市政府警察局刑事警察
    大隊偵查一隊告發被告涉犯持有制式手槍、及持有並施用第
    三級毒品愷他命等罪嫌，並經「小李」指認被告且繪製被告
    住處擺設圖無訛後，偵辦員警合理懷疑被告涉有本件犯行，
    而向本院以被告涉犯毒品危害防制條例及槍砲彈藥刀械管制
    條例為由聲請核發搜索票，並經本院於100年5月24日核發搜
    索票，偵查員警於該日即持該搜索票至被告住處進行搜索，
    縱於搜索當時，偵查員警不知第三級毒品愷他命藏放位置，
    係由被告主動取出上開毒品，然被告之犯行早於100年4月26
    日即被發覺，揆諸前揭說明，自難認本件合於自首之要件，
    而不得據以減刑，併予敘明。
三、不另為無罪諭知部分：
    又公訴人以被告於97年8月某日起至98年11月19日間持有第
    三級毒品愷他命純質淨重20公克以上，亦觸犯毒品危害防制
    條例第11條第5項之持有第三級毒品純質淨重20公克以上之
    罪。惟查持有第三級毒品純質淨重達20公克以上，乃係毒品
    危害防制條例於98年11月20日生效後始有處罰規定，於98年
    11月20日起持有第三級毒品愷他命純質淨重達20公克以上，
    始能論以上開之罪，故被告於97年8月某日起至98年11月19
    日間持有第三級毒品愷他命純質淨重達20公克以上之行為，
    不構成犯罪，惟因檢察官認此部分倘成立犯罪，與前開論處
    罪刑部分有繼續犯之實質上之一罪，故本院不另為無罪之諭
    知，附此敘明。
據上論斷，應依刑事訴訟法第299條第1項前段，毒品危害防制條
例第11條第5項，刑法第11條前段、第38條第1項第1款，判決如
主文。
本案經檢察官陳鴻濤到庭執行職務。
中    華    民    國  100    年    12    月    19    日
                  刑事第三庭    法  官  江春瑩
以上正本證明與原本無異。
如不服本判決應於收受送達後10日內向本院提出上訴書狀，並應
敘述具體理由；其未敘述上訴理由者，應於上訴期間屆滿後20日
內向本院補提理由書（均須按他造當事人之人數附繕本）「切勿
逕送上級法院」。
                                書記官  徐鶯尹
中    華    民    國   100    年    12    月    20    日
附錄法條：
毒品危害防制條例第11條
持有第一級毒品者，處 3 年以下有期徒刑、拘役或新臺幣 5 萬
元以下罰金。
持有第二級毒品者，處 2 年以下有期徒刑、拘役或新臺幣 3 萬
元以下罰金。
持有第一級毒品純質淨重十公克以上者，處 1 年以上 7 年以下
有期徒刑，得併科新臺幣 1 百萬元以下罰金。
持有第二級毒品純質淨重二十公克以上者，處 6 月以上 5 年以
下有期徒刑，得併科新臺幣 70 萬元以下罰金。
持有第三級毒品純質淨重二十公克以上者，處 3 年以下有期徒
刑，得併科新臺幣 30 萬元以下罰金。
持有第四級毒品純質淨重二十公克以上者，處 1 年以下有期徒
刑，得併科新臺幣 10 萬元以下罰金。
持有專供製造或施用第一級、第二級毒品之器具者，處 1 年以
下有期徒刑、拘役或新臺幣 1 萬元以下罰金。
附表
┌──┬────┬────┬────┬────────┐
│編號│物品名稱│  數量  │  備註  │扣押物品清單編號│
├──┼────┼────┼────┼────────┤
│ 1  │米白色細│伍袋（驗│檢出第三│臺灣臺北地方法院│
│    │晶體及含│餘淨重肆│級毒品愷│檢察署100年度青 │
│    │直接用以│佰貳拾捌│他命成分│保字第605號編號 │
│    │盛裝愷他│點肆公│，如內政│１              │
│    │命之包裝│克，純度│部警政屬│                │
│    │袋伍只  │百分之九│刑事警察│                │
│    │        │十八，純│局100年6│                │
│    │        │質淨重肆│月21日刑│                │
│    │        │佰壹拾玖│鑑字第  │                │
│    │        │點玖公│00000000│                │
│    │        │克）    │號鑑定書│                │
│    │        │        │所示編號│                │
│    │        │        │A1至A5號│                │
│    │        │        │之愷他命│                │
│    │        │        │5包。   │                │
├──┼────┼────┼────┼────────┤
│ 2  │白色細晶│肆包（驗│檢出第三│同上            │
│    │體及含直│餘淨重壹│級毒品愷│                │
│    │接用以盛│佰貳拾壹│他命成分│                │
│    │裝愷他命│點伍公│，如內政│                │
│    │之包裝袋│克，純度│部警政屬│                │
│    │肆只    │百分之九│刑事警察│                │
│    │        │十九，純│局100年6│                │
│    │        │質淨重壹│月21日刑│                │
│    │        │佰貳拾點│鑑字第  │                │
│    │        │貳伍公克│00000000│                │
│    │        │）      │號鑑定書│                │
│    │        │        │所示編號│                │
│    │        │        │A6至A9號│                │
│    │        │        │之愷他命│                │
│    │        │        │4包。   │                │
└──┴────┴────┴────┴────────┘